最高法院民事判決　　　　　　　　　　　　　　　　八十八年度台上字第八五四號
　　上　訴　人　甲○○
　　訴訟代理人　陳尚義律師
　　被 上訴 人　戊○○
　　　　　　　　乙○○
　　　　　　　　己○○
　　　　　　　　丙○○
　　　　　　　　丁○○
右當事人間請求拆屋還地等事件，上訴人對於中華民國八十七年五月二十六日台灣高
等法院第二審判決（八十七年度上字第二八一號），提起上訴，本院判決如左：
    主  文
上訴駁回。
第三審訴訟費用由上訴人負擔。
    理  由
本件被上訴人主張：坐落台北縣三重市○○段四八六－二號土地為伊共有，應有部分
如第一審判決附表二所示，上訴人無權占用該地如第一審判決附圖所示Ｂ部分面積八
○平方公尺（下稱系爭基地）建造鐵皮屋，爰本於所有權及不當得利法律關係，求為
命上訴人將鐵皮屋拆除返還系爭基地，並按第一審附表一、二所示期間、金額、比例
給付損害金之判決（按被上訴人超過此部份損害金之請求經第一審為其敗訴之判決，
被上訴人並未聲明不服）。
上訴人則以：系爭土地之房屋原為磚木造瓦房，係伊父康阿毛於日據時期所建，民國
八十六年間由伊女出資在原址改建為現狀之鐵皮屋贈與伊居住，系爭基地為伊祖先所
遺留，應為伊所有，伊自出生即居住於此，合併其祖先佔用期間已超過百年，且目前
已申請地政機關為地上權登記，伊非無權占有等詞。資為抗辯。
原審以：我國就不動產權採登記要件主義，除法律另有規定外，不動產物權之有無，
全依土地或建築登記簿登記之狀態為準，被上訴人因繼承而為土地登記簿登載之系爭
基地所有人，有土地登記簿謄本可稽，足認被上訴人確為系爭土地所有人。上訴人提
出其祖先日據時期設籍資料，亦不能證明系爭基地為其祖先遺留，而為上訴人所有之
事實。而上訴人自承系爭基地上之鐵皮屋未辦保存登記，係其女康明月、康怡潔、康
玉華等人出資建造，贈與上訴人居住云云，並經康玉華證實，上訴人即因原始建築人
贈與並為現實交付而取得系爭房屋之事實上處分權。該鐵皮屋占用系爭基地，已經勘
驗並經地政機關測量屬實，繪有複丈成果圖附卷足憑。按占有人向該管機關請求為因
時效取得地上權登記，經地政機關受理，受訴法院應就占有人是否具備時效取得地上
權之要件實體上裁判者，以占有人於土地所有權人請求拆屋還地前，已以依具備時效
取得地上權之要件為由，向地政機關請求登記為地上權人為前提。上訴人於本件訴訟
繫屬前，並未向地政機關申請系爭基地之地上權設定登記，而其向台北縣三重地政事
務所申請辦理登記為地上權人，係在提起第二審上訴之後，則上訴人辯稱：其為系爭
基地所有人，已時效取得系爭基地地上權云云，並不可採。此外上訴人不能證明其就
系爭土地有何占有權源，其占用系爭土地即屬無權占有，被上訴人依民法第八百二十
一條、第七百六十七條之規定訴請其拆屋還地，自非無據。又上訴人於系爭基地上房
屋居住多年，非予相當時日，顯難覓屋他遷，因酌定三個月為所命拆屋還地之履行期
間，以資兼顧。次按無權占用他人之土地，依社會通念可能獲得相當於租金之利益，
並侵害權利人使用占有物之利益，被上訴人依不當得利之法律關係，請求上訴人返還
自八十二年一月一日起至返還系爭基地之日止相當於租金之利益，亦無不合。茲審酌
系爭基地係供住家使用，都市計畫使用分區編定為住宅區，可聯接重安路接忠孝大橋
或經高速公路至台北市○○○○○路至新莊市，交通尚稱便捷，附近有學校、公園，
但距市場、郵局、銀行等公共設施稍遠等所在位置、工商業繁榮程度、上訴人利用基
地之經濟價值及可得受之利益等情，認以系爭基地法定地價額年息百分之五計算損害
金為適當。爰維持第一審所為上訴人不利部分之判決，駁回上訴人之上訴。按對他人
之物主張非無權占有，應就其占有之權源負舉證之責；又長期占用他人之物，僅為占
有狀態之繼續，為單純之事實，與物之所有人是否有親戚關係，均不能為其占有權源
之有利證明。原審認上訴人不能證明其占用系爭基地之正當權源，而為上訴人不利之
判斷，經核於法洵無違誤。上訴論旨，執此指摘，並就原審採證、認事之職權行使指
摘其不當，求予廢棄原判決不利於己部分，非有理由。
據上論結，本件上訴為無理由。依民事訴訟法第四百八十一條、第四百四十九條第一
項、第七十八條，判決如主文。
中      華      民      國    八十八    年      四      月    二十三    日
                              最高法院民事第三庭
                                  審判長法官  范  秉  閣
                                        法官  朱  建  男
                                        法官  曾  煌  圳
                                        法官  許  澍  林
                                        法官  鄭  玉  山
      右正本證明與原本無異
                                              書  記  官
中      華      民      國    八十八    年      五      月     十二     日
